【裁判字號】    99,上易,47
【裁判日期】    990629
【裁判案由】    侵權行為損害賠償
【裁判全文】
臺灣高等法院民事判決                  99年度上易字第47號
上  訴  人  乙○○
訴訟代理人  甲○○
            林衍鋒律師
被  上訴人  丁○○
訴訟代理人  吳孟勳律師
上列當事人間請求侵權行為損害賠償事件，上訴人對於中華民國
98年11月30日臺灣板橋地方法院98年度訴字第2088號第一審判決
提起上訴，被上訴人並為訴訟標的之追加，本院於99年6月8日言
詞辯論終結，判決如下：
    主      文
原判決廢棄。
被上訴人在第一審之訴、第二審追加之訴及假執行之聲請均駁回
。
第一、二審及追加之訴訴訟費用均由被上訴人負擔。
    事實及理由
甲、程序方面：
一、按於第二審為訴之變更或追加，非經他造同意，不得為之。
    但請求之基礎事實同一者。民事訴訟法第446條第1項但書、
    第255條第1項第2款定有明文。所謂「請求之基礎事實同一
    」，係指變更或追加之訴與原訴之主要爭點有其共同性，各
    請求利益之主張在社會生活上可認為同一或關連，而就原請
    求之訴訟及證據資料，於審理繼續進行在相當程度範圍內具
    有同一性或一體性，得期待於後請求之審理予以利用，俾先
    後兩請求在同一程序得加以解決，避免重複審理，進而為統
    一解決紛爭者，即屬之（最高法院90年度台抗字第2號、第
    287號、91年度台簡抗字第33號、91年度台抗字第552號、95
    年度台上字第1573號裁判要旨參照）。查本件被上訴人在原
    審先係以上訴人與訴外人甲○○（即上訴人之夫）為共同被
    告，主張甲○○向其詐稱經商資金短缺，而調借金錢，並提
    供上訴人設在中華郵局嘉義分局00000000000000號帳戶（下
    稱系爭郵局帳戶）予其匯款入，爰依不當得利或侵權行為之
    法律關係，請求上訴人與甲○○連帶給付其新台幣（下同）
    1,335,500元本息，迨於民國98年10月16日撤回對甲○○之
    起訴（見原審卷第32頁）。嗣原審判決被上訴人全部勝訴，
    上訴人提起上訴，被上訴人則於99年3月5日在本院陳明其僅
    依不當得利法律關係為請求，撤回侵權行為之請求（見本院
    卷第40頁反面），復於99年3月24日具狀追加依借貸關係併
    為請求（見本院卷第48頁）。而被上訴人對上訴人追加原審
    所無之借貸關係併為請求，固屬訴之追加，惟主要爭點均為
    甲○○向其借款，其匯款至上訴人系爭帳戶共1,335,500 元
    之原因事實，核其先後之主張，在社會生活上可認為有關連
    性，而追加之訴（僅訴訟標的追加，聲明仍同一）尚可援用
    原請求之訴訟資料及證據，即證據資料之利用上亦有一體性
    ，依訴訟經濟原則，自宜利用同一訴訟程序審理，藉以一次
    解決紛爭。是被上訴人前揭追加請求，雖為上訴人所不同意
    （見本院卷第82頁正面），惟其追加既與原訴之基礎事實同
    一，自無庸得被上訴人之同意，即得為之。
二、次按不變更訴訟標的，而補充或更正事實上或法律上之陳述
    者，非為訴之變更或追加。民事訴訟法第256條定有明文。
    此於第二審程序準用之，同法第463條亦有明文。復按當事
    人於第二審不得提出新攻擊或防禦方法；但對於在第一審已
    提出之攻擊或防禦方法為補充者，不在此限。此觀民事訴訟
    法第447條第1項第3款規定自明。查被上訴人於原審原係以
    上訴人及甲○○為共同被告，主張甲○○向其借款週轉，並
    提供系爭帳戶予其匯款，並未提及上訴人是否為借款人。嗣
    被上訴人於本院主張上訴人請其幫忙借款予甲○○，並表明
    願為共同借款人及負責清償等語（姑且不論是否屬實），核
    係就其已陳述之借款過程，再為事實上之補充，揆諸首揭說
    明，被上訴人在本院關於借款部分之陳述，僅係就其在原審
    已提出之攻擊或防禦方法為補充，況原審係依被上訴人之聲
    請，准對上訴人為一造辯論而為判決，上訴人根本未就被上
    訴人在原審所主張之事實為答辯，則被上訴人是項補充陳述
    ，對於上訴人並無任何防禦上不公平之處，自應准許被上訴
    人提出是項補充陳述。上訴人所辯被上訴人於本院始主張其
    為共同借款人，為新攻擊防禦方法之提出，不應准許云云，
    容有誤解，不足以採。
乙、實體方面：
一、被上訴人主張：甲○○自95年3月間起至96年5月15日止，陸
    續在臺北縣三重市○○街72號向伊詐稱因經商資金短缺，而
    借取金錢，約定數日即可返還，上訴人並言明借款算是其與
    甲○○之共同借款，願負清償之責，復提供系爭郵局帳戶，
    請伊將借款匯入該帳戶內。迨伊依其等指示，先後於95年3
    月20日、5月25日、6月16日、10月26日、12月14日及96年5
    月15日，依序匯款50萬元、12萬元、20萬元、339,000元、
    47,500元、129,000元，合計1,335,500元（下稱系爭1,335,
    500元）至系爭郵局帳戶後，詎上訴人與甲○○竟避不見面
    ，伊始知受騙。爰依不當得利或借貸之法律關係，求為判命
    上訴人應給付伊1,335,500元，及自98年10月17日起算之法
    定利息等語。
二、上訴人則以：甲○○在中國廣州成立中嘉金屬有限公司（下
    稱中嘉公司），於94年間在中國廣州經人介紹認識被上訴人
    ，因被上訴人負責經營之榮勝興業有限公司（下稱榮勝公司
    ）每月需進貨予三商百貨股份有限公司，多數貨品都在廣州
    採購，榮勝公司乃委託甲○○在廣州以人民幣代為支付廠商
    貨款，榮勝公司再將之轉換成新台幣，分次匯入甲○○所指
    示之上訴人系爭郵局帳戶或甲○○設在彰化商業銀行博愛分
    行之帳號00000000000000號帳戶（下稱系爭彰銀帳戶），由
    甲○○逕自該帳戶提款以為資金使用，此觀榮勝公司於95年
    12月14日匯款125,100元至系爭彰銀帳戶，被上訴人於96年3
    月6日、5月29日、6月20日、7月20日依序匯款257,400元、
    218,500元、60萬元、15萬元至系爭彰銀帳戶，三方匯款頻
    繁足徵。雖甲○○往返臺灣與廣州多次，但未曾告知伊有關
    其與被上訴人間之事，且被上訴人於起訴前，亦未曾發函要
    求伊返還不當得利或借款，況被上訴人據為主張之6紙匯款
    單，其上匯款人均為榮勝公司，並非被上訴人，而榮勝公司
    之股東有被上訴人、訴外人彭瑞娟，二人並輪流擔任榮勝公
    司之負責人，尤其後者之出資額更高於被上訴人，榮勝公司
    即非被上訴人所稱為其一人公司，自應由匯款之榮勝公司提
    起本件訴訟，被上訴人無權訴請伊返還該款。又榮勝公司匯
    款至系爭郵局帳戶，自有其法律上原因，核與不當得利之要
    件不符，被上訴人更無由請求伊返還不當得利。倘被上訴人
    所稱甲○○言明借款後，數日即可返還乙節屬實，則以榮勝
    公司於95年3月20日匯款50萬元後，未見甲○○返還分文，
    應屬欠缺誠信，衡情被上訴人不可能再續借款項予甲○○，
    乃被上訴人竟於95年5月25日至96年5月15日，陸續匯入前揭
    5筆款項，期間持續1年2月，次數高達6次，顯與常情有違，
    而被上訴人於原審及鈞院所稱借款之時、地，均有矛盾，且
    甲○○自95年2月7日起出境，至95年4月8日始入境，殊無可
    能如被上訴人所稱甲○○於95年3月間在臺北縣三重市○○
    街72號向其借款云云，足證被上訴人所稱甲○○向其借款乙
    節是虛，榮勝公司匯款共1,335,500元至伊系爭郵局帳戶，
    並非基於兩造間有何借貸關係，伊亦未曾與被上訴人洽談金
    錢往來情事，更未親自提供系爭郵局帳戶予被上訴人，被上
    訴人不得訴請伊返還上開匯款等語為辯。
三、原審為上訴人全部敗訴之判決，即判命上訴人應給付被上訴
    人1,335,500元及自98年10月17日起算之法定利息。上訴人
    提起上訴，聲明為：
    (一)原判決廢棄。
    (二)被上訴人在第一審之訴及假執行之聲請均駁回。
    被上訴人則答辯聲明：上訴駁回。並為訴訟標的之追加，但
    原起訴聲明仍相同。
    上訴人對被上訴人追加之訴答辯聲明為：追加之訴駁回。
四、被上訴人主張甲○○向其詐稱因經商資金短缺，而借錢週轉
    ，並以上訴人之系爭郵局帳戶供其將借款匯入，其共匯入系
    爭1,335,500元，惟未獲清償，始知受騙，上訴人受領該款
    ，顯係不當得利等語，為上訴人所否認。
    (一)按當事人主張其意思表示係因被詐欺或脅迫而為之者，應
      就其被詐欺或被脅迫之事實，負舉證之責任。最高法院21
      年上字第2012號判例參照。又民事訴訟如係由原告主張權
      利者，應先由原告負舉證之責，若原告先不能舉證，以證
      實自己主張之事實為真實，則被告就其抗辯事實即令不能
      舉證，或其所舉證據尚有疵累，亦應駁回原告之請求。同
      院17年上字第917號判例參照。本件被上訴人所稱其遭甲
      ○○詐騙需資金週轉，而匯1,335,500元至系爭郵局帳戶
      ，嗣未獲清償，始知被騙而受損失乙節（見原審卷第31、
      30頁），既為上訴人所否認，依前揭說明，被上訴人自應
      就甲○○如何欲其陷於錯誤，故意示以不實之事，令其因
      錯誤而為意思表示，負舉證之責任，乃上訴人迄未舉證以
      實其說，甚且與其所稱甲○○向其借款等情相扞挌，難認
      其主張之事實為真。
    (二)次按民法第179條規定不當得利之成立要件，必須無法律
      上之原因而受利益，致他人受損害，且該受利益與受損害
      之間應有因果關係存在。故主張不當得利返還請求權成立
      之原告，應就無法律上之原因而受利益之事實，負舉證責
      任（最高法院28年上字第1739號判例、77年度台上字第
      1756號、78年度台上字第1599號、98年度台上字第391號
      裁判要旨參照）。而當事人之一方與他方約定，由他方向
      第三人為一定之給付，但該第三人並未取得直接請求他方
      給付之權利，此為當事人與第三人間之「指示給付關係」
      ，尚非民法第269條所規定之第三人利益契約；又於「指
      示給付關係」中，被指示人係為履行其與指示人間之約定
      ，始向領取人（第三人）給付，被指示人對於領取人，原
      無給付之目的存在。苟被指示人與指示人間之關係不存在
      （或不成立、無效），被指示人應僅得向指示人請求返還
      其無法律上原因所受之利益，至領取人所受之利益，原係
      本於指示人而非被指示人之給付，即被指示人與領取人間
      尚無給付關係存在，自無從成立不當得利之法律關係（最
      高法院92 年度台上字第2581號、97年度台上字第176號裁
      判要旨參照）。經查：
    1.被上訴人訴請上訴人返還之系爭1,335,500元，無非以款
      單影本6紙為憑（見原審卷第7至10頁），惟觀之上開匯款
      單之記載，匯款人均為榮勝公司，而非被上訴人，縱令被
      上訴人係榮勝公司之負責人，但彼此各有其人格，分屬不
      同權利義務主體，自不能混為一談，更何況榮勝公司之股
      東除被上訴人外，尚有彭瑞娟，出資額依序為70萬元、
      130萬元，而被上訴人與彭瑞娟亦輪流擔任榮勝公司之法
      定代理人（即董事），有榮勝公司設立登記表（見本院卷
      第78、79頁）及外放公司登記卷足憑，可見榮勝公司非為
      被上訴人之一人公司，則榮勝公司於匯至系爭郵局帳戶之
      系爭1,335,500元，尚難認係被上訴人之匯借款項。乃被
      上訴人竟於98年10月15日在原審陳稱：「（問：原告所提
      之匯款單，上面都是榮勝興業有限公司，並不是你匯款，
      有何意見？）榮勝興業有限公司我是唯一的代表人，提出
      營利事業登記證，可以證明。我是一人的有限公司，是獨
      資，民國97年底清算，98年6月清算完畢。因為公司是一
      人公司，公司的匯款就等於是我的資金。」云云（見原審
      卷第25頁），顯然不實。則被上訴人以榮勝公司匯至系爭
      郵局帳戶之系爭1,335,500元，為其所受損失云云，洵屬
      無據。
    2.姑不論匯款人為榮勝公司，以被上訴人所稱其匯至上訴人
      系爭郵局帳戶內之系爭1,335,500元，係因甲○○以借款
      週轉為由，並提供系爭郵局帳戶予其匯款等語而言，可見
      被上訴人係基於甲○○之指示，匯款至系爭郵局帳戶。依
      前揭說明，上訴人取得系爭1,335,500元，顯係被上訴人
      於「指示給付關係」中，為履行其與指示人即甲○○間之
      約定，始向領取人即上訴人給付，被上訴人對於上訴人，
      原無給付之目的存在，倘被上訴人與甲○○間之關係不存
      在，被上訴人應僅得向甲○○請求返還其無法律上原因所
      受之利益，至上訴人所受之利益，原係本於甲○○，而非
      被上訴人，亦即被上訴人所謂其所受之損害與上訴人之受
      益間，並無直接因果關係存在，更何況被上訴人亦非系爭
      1,335,500元之匯款人，是否受有損害，已有可議，自無
      從成立不當得利之法律關係。
    3.此外，被上訴人復未就上訴人係無法律上之原因而受利益
      ，致其受損害，舉證以實其說，應不許被上訴人依不當得
      利之規定，對上訴人為本件請求。
五、被上訴人復主張甲○○自95年3月間起至96年5月15日止，陸
    續在臺北縣三重市○○街72號向其借款，上訴人並言明借款
    為其與甲○○之共同借款，願負清償之責，復提供系爭郵局
    帳戶予其匯款，其共匯系爭1,335,500元至系爭郵局帳戶，
    惟上訴人、甲○○迄未清償上開借款等語，為上訴人所否認
    。經查：
    (一)被上訴人在原審係主張：「甲○○」「自95年3月間起至
      96年5月15日止」，陸續在「臺北縣三重市○○街72號」
      以因經商資金短缺，向其借取金錢，約定數日即可返還，
      並提供系爭郵局帳戶，請其將借款匯入該帳號內等語（見
      原審卷第4、5、30、31頁），迨於99年3月24日在本院改
      稱：「95年農曆大年初五」，甲○○帶上訴人北上回娘家
      ，其與邀約上訴人夫婦、二子與訴外人丙○○夫婦，在「
      台北市○○○○路91巷5號魚多屋海鮮餐廳」用晚餐，「
      甲○○向其借款，上訴人在旁附和請其幫忙，並稱該借款
      算是上訴人夫婦共同借款，上訴人同負返還之責」等語（
      見本院卷第48、49頁），前後所述借款之人、時、地，多
      有出入，更何況甲○○於95年2月7日起出境，至95年4月8
      日始入境台灣，有甲○○護照可稽（見本院卷第22至25頁
      ），甲○○殊無可能在95年3月間在臺北縣三重市○○街
      72號向被上訴人商借款項；而上訴人果真對於甲○○之借
      款，曾表明願為共同借款人，同負清償之責者，被上訴人
      理應在起訴之初即記載該事實，其於原審對此事實，竟隻
      字未提，嗣再予翻異，已非無疑。是被上訴人所述甲○○
      、上訴人共同借款云云，自難採信。
    (二)被上訴人於本院另舉證人丙○○欲證明其間借款之事實，
      惟依證人丙○○於99年4月30日在本院結稱：「甲○○向
      丁○○借錢，95年舊曆年大年初五（換算應為陽曆96年2
      月22日，見本院卷第113頁）在石牌的一間餐廳聚餐，在
      場還有乙○○，甲○○說他跟他老闆目前處的不太好，想
      要自立門戶，問丁○○是否可以借他一點資金，丁○○說
      可以借他一百萬元，但要保障，乙○○要丁○○幫忙甲○
      ○請他將錢匯到乙○○的戶頭，她說會負責，實際上有沒
      有匯錢或匯多少我不曉得。」等語（見本院卷第82頁反面
      ），祇能證明甲○○於96年2月22日始向被上訴人借款，
      及上訴人願同負清償之責，但無法證明被上訴人嗣後是否
      有匯款借予甲○○之事實。尚難為有利於被上訴人之認定
      。
    (三)被上訴人對於丙○○前揭證詞既無意見，並陳稱其起訴時
      所稱甲○○借款時間，應係記憶錯誤云云（見本院卷第82
      、95頁），倘被上訴人此部分所言屬實，則其主張甲○○
      借款之時間即為96年2月22日，但在此之前，榮勝公司已
      於95年3月20日、5月25日、6月16日、10月26日、12月14
      日，依序匯款50萬元、12萬元、20萬元、339,000元、
      47,500元至系爭郵局帳戶，足徵榮勝公司之上開匯款與被
      上訴人所稱甲○○於96年2月22日向其借款乙節，顯然無
      關。更何況榮勝公司之上開匯款不能認係被上訴人之匯款
      ，已如前述（見前揭四(二)1.所述），又被上訴人既能於96
      年3月6日、5月29日、6月20日、7月20日依序匯款257,400
      元、218,500元、60萬元、15萬元至系爭彰銀帳戶，倘被
      上訴人果真借款予甲○○、上訴人，大可以自己名義匯款
      ，無庸透過榮勝公司名義為之，而系爭1,335,500元既係
      以榮勝公司名義匯款，且榮勝公司亦曾於95年12月14日匯
      款125,100元至系爭彰銀帳戶，有系爭彰銀帳戶交易明細
      查詢可稽（見本院卷第105至110頁），顯然被上訴人與榮
      勝公司之匯款可以區隔。被上訴人雖稱其以榮勝公司帳戶
      內之款項匯款至系爭郵局帳戶，僅係其對上訴人履行交付
      借款義務之方法，此乃其與榮勝公司間之內部關係云云，
      非惟為上訴人所否認，且被上訴人未舉證以實其說，更與
      其及榮勝公司能分別匯款至系爭彰銀帳戶之情形不符，難
      認已合理說明其何以用榮勝公司名義匯款借予甲○○、上
      訴人之事實，則被上訴人本於榮勝公司上開匯款之匯款單
      作為其出借款項予甲○○、上訴人之憑證，即乏所據。
    (四)再依被上訴人所稱甲○○於95年3月間借款時，曾表明數
      日即可返還借款云云（見原審卷第4頁），果爾，被上訴
      人於95年3月20日榮勝公司匯款50萬元至系爭郵局帳戶後
      ，甲○○、上訴人依約應於數日即還款，惟其等竟分文未
      還，衡情被上訴人應不會再借款予甲○○、上訴人，乃被
      上訴人竟由榮勝公司於95年5月25日、6月16日、10月26日
      、12月14日及96年5月15日，依序匯款12萬元、20萬元、
      339,000元、47,500元、129,000元至系爭郵局帳戶，期間
      長達1年2月，顯與常情有違。
    (五)此外，被上訴人復未再舉證證明甲○○、上訴人與其借款
      之合意，榮勝公司匯至系爭郵局帳戶之系爭1,335,500元
      屬於其出借之款項，其前揭借貸之主張，亦難採信。
六、從而，被上訴人依不當得利之規定，請求上訴人應給付其
    1,335,500元，及自98年10月17日起算之法定利息，為無理
    由，不應准許。其假執行之聲請亦失所附麗，應併予駁回。
    原審判命上訴人如數給付，並為假執行之宣告，自有未洽。
    上訴意旨指摘原判決不當，求予廢棄改判，為有理由。另被
    上訴人於本院追加依借貸之法律關係為同一之請求，亦無理
    由，應予駁回。又兩造其餘之攻擊或防禦方法及未經援用證
    據，經本院斟酌後，認為均不足以影響本判決之結果，自無
    逐一詳予論駁之必要，併此敘明。
七、據上論結，本件上訴為有理由，被上訴人追加之訴為無理由
    ，爰判決如主文。
中    華    民    國    99    年    6     月    29    日
                    民事第十七庭
                        審判長法  官  藍文祥
                              法  官  吳燁山
                              法  官  張競文
正本係照原本作成。
不得上訴。
中    華    民    國    99    年    6     月    30    日
                              書記官  章大富

司法院資訊處製作；財團法人民間司法改革基金會備份。
